臺北高等行政法院判決　　　　　　　　　　　　　　九十年度訴字第四一二二號
　　　　　　　　　　　　　　　.
　　原　　　告　甲○○
　　訴訟代理人　劉家榮律師
　　被　　　告　內政部警政署入出境管理局
　　代　表　人　曾文昌（局長）住同右
　　訴訟代理人　乙○○
右當事人間因在臺定居事件，原告不服內政部中華民國九十年四月十九日台（九十）
內訴字第九００二０九六號訴願決定，提起行政訴訟，本院判決如左：
　　主  文
訴願決定及原處分均撤銷，發回被告另為適當之處分。
原告其餘之訴駁回。
訴訟費用由被告負擔。
　　事  實
一、事實概要：
　　緣原告於民國（下同）八十一年二月二十四日與台灣地區人民王金城結婚，八十
　　七年四月二十五日入境來臺居留，八十九年四月二十九日原告向被告申請來臺定
　　居，經被告以八十九年九月二十七日（八九）境孝何字第一一二六二七號函復略
　　以：「二、大陸配偶甲○○女士，在臺依夫居留滿二年申請定居，依『臺灣地區
　　與大陸地區人民關係條例』（以下簡稱為兩岸關係條例）第十七條第一項第一款
　　及第四項規定：臺灣地區人民之配偶，結婚已滿二年或已生產子女者得申請在臺
　　灣地區居留；在臺灣地區連續居留滿二年得申請定居。惟『大陸地區人民在臺灣
　　地區定居或居留許可辦法』（以下簡稱為定居許可辦法）第十三條第四款規定，
　　未辦妥戶籍登記前與原依親對象離婚者，不予許可其定居。查甲○○在臺居留期
　　間，其夫以已提出離婚訴訟為由，要求本局暫緩核准該定居申請案。三、本案為
　　求審慎並兼顧申請人權益，於八十九八月二十八日陳會內政部法規委員會後，奉
　　批示：大陸地區人民甲○○女士申請在臺灣地區定居案，依法均符合定居規定，
　　惟查相關法規並無明文定居申請案之處理期間，鑒於臺灣地區人民已提出離婚訴
　　訟，為兼顧其權益，須俟離婚訴訟確定後，再行處分；若判決離婚則不予許可其
　　定居。」而否准其定居申請案。原告不服，向內政部提起訴願，經遭駁回，遂提
　　起本件行政訴訟。
二、兩造聲明：
　(一)原告聲明：
    1.訴願決定及原處分均撤銷。
    2.被告應准予原告定居申請案。
　(二)被告聲明：駁回原告之訴。
三、兩造之爭點：
　(一)原告主張理由：
    1.程序上：
      按行政訴訟法第四條及第五條第二項分別規定：「人民因中央或地方機關之違
      法行政處分，認為損害其權利或法律上之利益，經依訴願提起訴願而不服其決
      定，或提起訴願逾三個月不為決定，或延長訴願決定期間逾二個月不為決定者
      ，得向高等行政法院提起撤銷訴訟。」、「人民因中央或地方機關對其依法申
      請之案件，予以駁回，認為其權利或法律上利益受違法損害者，經依訴願程序
      後，得向高等行政法院提起請求該機關應為行政處分或特定內容之行政處分之
      訴訟。」又同法第一百十一條第一項規定：「訴狀送達後，原告不得將原訴變
      更或追加他訴。但經被告同意，或行政法院認為適當者，不在此限。」本件原
      起訴狀中訴之聲明欄雖僅記載「原處分決定、訴願決定均撤銷。」，惟於理由
      欄中第一點明確表示「‧‧‧原告依法檢齊證明資料循行政程序申請定居，應
      依法核准原告定居案。‧‧‧。」（參見起訴狀第三頁末二行），且本件原告
      請求撤銷原行政處分以及請求被告應准予原告定居申請案，實為同一基礎事實
      ，且均經訴願程序遭駁回，再參以訴訟經濟原則，若僅單純撤銷原行政處分而
      重為處分時，倘被告仍做出違法處分時，對原告並無實益，謹此，懇請鈞院依
      上開法條，准予原告追加訴之聲明。
    2.實體上：
      (1)原告與案外人王金城（即原告配偶，為臺灣地區人民）於民國（下同）八十
        一年二月二十四日結婚，並於八十二年九月二十九日生育女兒王如君，嗣後
        於八十七年四月二十五日隨王金城來台居留於台北市，迄今原告與王金城婚
        姻關係係仍然存續，合先敘明。
      (2)按兩岸關係條例第十七條第一項第一款及第四項分別規定：「大陸地區人民
        有左列情形之一者，得申請在臺灣地區居留：一、臺灣地區人民之配偶，結
        婚已滿二年或已生產子女者。」、「依第一項規定申請居留者，在臺灣地區
        連續居留二年後，得申請定居。」本件原告自八十七年四月二十五日即入境
        來台居留，為被告所不爭執，而原告於居留滿二年後之八十九年四月二十九
        日檢齊相關證明文件向被告申請來台定居，依法均符合定居規定，亦為被告
        所認，且敘明於行政處分中（參見原行政處分說明三），足認原告之請求於
        法有據，且程序上並無瑕疵。
      (3)按定居許可辦法乃兩岸關係條例第十七條第八項規定：「前條及第一項申請
        定居或居留之許可辦法，由內政部會同有關機關擬定，報請行政原核定後發
        佈之。」之授權命令，該授權命令即不得逾越母法，內容僅能就母法有關細
        節性及技術性事項加以規定。而許可辦法第十三條第四款規定：「未辦妥戶
        籍登記前與原依親對象離婚者，不予許可其定居。」於前開授權命令不逾越
        母法意旨的法理下，既然身為母法的兩岸關係條例明定「居留兩年得申請定
        居」，換言之，大陸地區人民依附臺灣地區配偶來台居留滿兩年，且婚姻關
        係在此期間皆存續時，即得申請定居，而子法之許可辦法又作出上開規定，
        使大陸地區人民是否得申請定居之權利，受限於辦理戶籍登記之相關行政機
        關程序之急緩，恐有逾越母法之虞。
      (4)按行政程序法第五十一條第一、二項分別規定：「行政機關對於人民依法規
        之申請，除法規另有規定外，應接各事項類別，訂定處理期間公告之。」、
        「未依前項規定訂定處理期間者，其處理期間為二個月。」，本件原告係依
        法申請，換言之，行政機關之處理期間除法規另有規定，應為二個月，原行
        政處分認相關法規定無明文定居申請案之處理期間云云，顯有違誤。
      (5)原行政處分認臺灣地區人民已提出離婚訴訟，為兼顧其權益，需嗣離婚訴訟
        確定後，再行處分云云，對於原告申請定居案，顯係加設法律所無之限制，
        實已侵害原告之權利。再者，離婚並無溯及既往之效力，縱使原告與王金城
        嗣後確實離婚，亦不解原告與王金城自八十七年四月二十五日至八十九年四
        月二十五日，二年居留期間婚姻關係存續之效力，更甚者，就原行政處分之
        意旨，倘該離婚訴訟遲遲不能確定，原告申請定居之權利即無法行使，此種
        做法實已與兩岸關係條例第十七條規定意旨相違，且亦已侵害原告之權利。
      (6)退萬步言，原告與王金城之婚姻訴訟，業經大陸地區廣州省梅州市梅江區人
        民法院（2001）梅區民初字第 397號判決確定，不准原告王金城與被告甲○
        ○（即本件原告）離婚，並有財團法人海峽交流基金會證明為憑。再者，我
        國離婚登記係為生效要件，而王金城迄今之戶籍謄本，配偶欄仍記載原告姓
        名，顯見原告與王金城迄今婚姻關係仍然存續。
      (7)綜上，被告所執拒絕原告申請定居案之理由已不存在，且原告之申請於法有
        據、程序亦符規定。
  (二)被告主張理由：
    1.依兩岸關係條例第十七條第一款及第四項規定：台灣地區人民之配偶，結婚已
      滿二年或已生產子女者，得申請在台灣地區居留；在台灣地區連續居留二年後
      ，得申請定居。惟定居許可辦法第十三條第四款規定：未辦妥戶籍登記前與原
      依親對象離婚者，不予許可其定居。
    2.原告依配偶王金城居留，以在台居留滿二年，申辨定居，在未與王金城離婚前
      ，本與上開規定符合。惟其申辦定居前，王金城向被告陳情稱：因原告在大陸
      發生婚外情，由大陸東莞市人民法院判決離婚，原告不服，提起上訴，後經民
      事和解並撤回上訴，惟原告未遵守協議，已再向大陸法院提起離婚訴訟；並要
      求被告暫緩核准原告定居申請案。
    3.大陸地區人民以前揭理由申請定居者，如於其居留期間，台灣地區人民提出離
      婚訴訟，則其系爭之標的，既已繫屬於法院，應俟法院判決後再付決定。被告
      為求審慎並兼顧申請人王金城權益，於八十九年八月二十八日陳會內政部法規
      委員會，奉批示：大陸地區人民申請在台灣地區定居案，依法均符合定居規定
      ，惟查相關法規並無明文定居申請案之處理期間。鑑於台灣地區人民已提出離
      婚訴訟，為兼顧其權益，須俟離婚訴訟確定後再付處分；若判決離婚則不予許
      可其定居。
　　理  由
一程序部分：
  按行政訴訟法第一百十一條第一項規定：「訴狀送達後，原告不得將原訴變更或追
  加他訴。但經被告同意，或行政法院認為適當者，不在此限。」經查本件原告起訴
  狀中訴之聲明欄固僅記載「原處分決定、訴願決定均撤銷。」，惟查本件原告請求
  撤銷原行政處分以及請求被告應准予原告定居申請案，實為同一基礎事實，且均經
  訴願程序遭駁回，而依原告之立埸觀之，基於訴訟經濟原則，若僅單純撤銷原行政
  處分，對原告所請求並無實益，況原告於起訴狀理由欄中第一點亦明確表示「‧‧
  ‧原告依法檢齊證明資料循行政程序申請定居，應依法核准原告定居案。‧‧‧。
  」（參見起訴狀第三頁末二行），本院認原告於起訴後，追加被告應准予原告定居
  之申請尚屬適當，爰准予原告追加訴之聲明，合先敘明。
二實體部分：
  (一)按「大陸地區人民有左列情形之一者，得申請在臺灣地區居留：一、臺灣地區人
    民之配偶，結婚已滿二年或已生產子女者。‧‧‧」「依第一項規定申請居留者
    ，在臺灣地區連續居留二年後，得申請定居。」兩岸關係條例第十七條第一項第
    一款及第四項定有明文。
  (二)本件原處分以原告在台已連續居留二年以上，固符在台定居之規定，惟依定居許
    可辦法第十三條第一項第四款規定：未辦妥戶籍登記前與原依親對象離婚者，不
    予許可其定居。而原告之夫王金城曾向被告陳稱因原告在大陸發生婚外情，刻在
    離婚訴訟中，請求被告暫緩准予原告定居之申請。故為求兼顧原告其夫權益，始
    為俟該離婚訴訟終結確定後，再為決定是否應予准許原告定居許可之處分。固非
    無據。惟查：
    1.本件原告為大陸地區人民，於八十一年二月二十四日與臺灣地區人民王金城結
      婚，八十七年四月二十五日取得在臺居留權，至八十九年四月二十五日滿二年
      ，依被告所送相關資料上敘載，原告已符合在臺定居之要件。而再依行政程序
      法第五十一條第一、二項分別規定：「行政機關對於人民依法規之申請，除法
      規另有規定外，應按各事項類別，訂定處理期間公告之。」、「未依前項規定
      訂定處理期間者，其處理期間為二個月。」，本件原告係依法申請定居，換言
      之，行政機關之處理期間除法規另有規定，應為二個月，被告以相關法規並無
      明文規定定居申請案之處理期間，應俟事後離婚訴訟結果以作為其應否准許之
      依據為由而駁回原告之請求，即值斟酌。
    2.況原告與其夫王金城之婚姻訴訟，業經大陸地區廣州省梅州市梅江區人民法院
      （2001）梅區民初字第 397號判決確定，不准原告王金城與被告甲○○（即本
      件原告）離婚，有原告所提經財團法人海峽交流基金會證明與原件相符之該案
      判決、該案已於西元二００一年十一月四日生效（意指確定）之法院證明書、
      廣東省梅州市公證書影本各乙份為憑。足徵原告與王金城迄今婚姻關係仍然存
      續。
  (三)綜上所述，原處分以本件原告申請在台可否定居應俟其與其夫在大陸之離婚判決
    確定而後再作處分，而駁回原告之申請，即難謂為正當，訴願決定未予糾正，亦
    有未洽，原告執以指摘，為有理由，應將訴願決定及原處分均予撤銷，發回由被
    告另為適當之處分。
  (四)至原告因被告駁回其定居之申請，認其權利受損，請求本院命被告准予其在台灣
    地區定居申請之處分。惟查原告雖係台灣地區人民之配偶，結婚已滿二年，且在
    台灣地區連續居留二年，然依兩岸關係條例之規定，僅係指得申請在台灣地區居
    留，至是否符合定居條件，仍需依定居許可辦法而定，而該辦法係依兩岸關係條
    例第十七條第八項規定授權由主管機關內政部依其職權會同有關機關擬定，並報
    請行政院核定發布，且其內容基於國家安全、教育、經濟、文化等之考量，而作
    有限度之如該辦法第十三條、第十三條之一對申請在台灣定居或居留不予許可之
    規定，尚符兩岸關係條例立法目的之意旨，從而本件原告固符得申請在台灣定居
    之條件，惟究是否完全符合定居許可辦法之要件，仍應由被告依定居許可辦法為
    通盤之審核，原告稱定居許可辦法對兩岸關係條例規定得為定居許可申請條件者
    為限制之規定，有逾母法之虞，尚有誤會，從而原告請求本院命被告准予原告在
    台灣地區定居申請之處分，因尚涉及被告能否予以准許之行政裁量權，原告此部
    分請求即為無理由，應予駁回。
據上論結，本件原告之訴一部為有理由，一部為無理由，爰依行政訴訟法第九十八條
第三項前段、第一百零四條，民事訴訟法第七十九條但書，判決如主文。
中　　華　　民　　國　　  九十一　　　年  　　三　　　月  　二十六　　　日
                    臺 北 高 等 行 政 法 院  第  七  庭
                                審 判 長 法  官　鄭小康
　　　　　　　　　　　　　　　　　　　　 法　官　林金本
　　　　　　　　　　　　　　　　　　　　 法　官　黃秋鴻
右為正本係照原本作成。
如不服本判決，應於送達後二十日內，向本院提出上訴狀並表明上訴理由，如於本判
決宣示後送達前提起上訴者，應於判決送達後二十日內補提上訴理由書（須按他造人
數附繕本）。
中　　華　　民　　國　　  九十一　　　年  　　三　　　月  　二十六　　　日
                                         書記官  賴思華
